ACORDAO-COMPLETO-2448763

ACÓRDÃO 5361/2021 ATA 9/2021 - PRIMEIRA CÂMARA

VISTOS, relatados e discutidos estes autos de Tomada de Contas Especial instaurada pelo Ministério do Desenvolvimento Social e Agrário, em desfavor do Sr. Luís Gonzaga Barros, ex-Prefeito de São Bento/MA, gestão 2005-2008, em razão da não comprovação da boa e regular gestão dos recursos repassados ao referido Município pelo Fundo Nacional de Assistência Social (FNAS) , no exercício de 2008, na modalidade fundo a fundo, a título de cofinanciamento federal de ações continuadas de assistência social, no âmbito do Sistema Único de Assistência Social (SUAS) , e que tinham por objeto a execução dos serviços de Proteção Social Básica - PSB e Proteção Social Especial - PSE,	
ACORDAM os Ministros do Tribunal de Contas da União, reunidos em sessão da Primeira Câmara, ante as razões expostas pelo Relator, em:
9.1. julgar irregulares as contas do Sr. Luís Gonzaga Barros (CPF XXX.250.153-XX) , ex-Prefeito Municipal de São Bento - MA, gestão 2005-2008, com fundamento nos arts. 1º, inciso I, 16, inciso III, alínea "c", da Lei 8.443/1992 c/c os arts. 19 e 23, inciso III, da mesma Lei, e com arts. 1º, inciso I, 209, inciso III, 210 e 214, inciso III, do Regimento Interno, condenando-o ao pagamento das quantias a seguir especificadas, fixando-se o prazo de quinze dias, a contar da notificação, para que comprove, perante o Tribunal (art. 214, inciso III, alínea "a", do Regimento Interno) , o recolhimento da dívida aos cofres da Fundação Nacional de Assistência Social - FNAS, atualizada monetariamente e acrescida dos juros de mora, calculados a partir das datas discriminadas, até a data do recolhimento, na forma prevista na legislação em vigor:
	Data de ocorrência
	Valor histórico (R$) 

	29/4/2008
	5.000,00

	29/4/2008
	5.000,00

	29/4/2008
	5.000,00

	9/5/2008
	7.000,00

	10/6/2008
	5.500,00

	4/7/2008
	2.700,00

	14/7/2008
	5.000,00

	14/7/2008
	5.000,00

	1/9/2008
	3.000,00

	5/12/2008
	4.000,00

	17/6/2008
	600,74

	23/7/2008
	600,74

	27/8/2008
	600,60

	22/9/2008
	600,74

	30/10/2008
	600,74

	4/12/2008
	600,74

	26/12/2008
	600,74

	2/5/2008
	500,00

	26/5/2008
	950,00

	27/5/2008
	1.000,00

	17/6/2008
	784,00

	24/6/2008
	1.000,00

	27/8/2008
	989,00

	27/8/2008
	975,00

	22/9/2008
	975,00

	22/9/2008
	404,62

	22/9/2008
	404,62

	23/10/2008
	875,00

	4/12/2008
	952,00

	31/10/2008
	927,00

	30/10/2008
	975,00

	5/12/2008
	420,00

	26/12/2008
	975,00

	26/12/2008
	404,62

	11/7/2008
	987,50

	28/7/2008
	975,00

	28/7/2008
	750,00

9.2. autorizar, desde logo, nos termos do art. 28, inciso II, da Lei 8.443/1992, a cobrança judicial da dívida caso não atendida a notificação;
9.3. encaminhar cópia deste Acórdão à Secretaria Especial de Desenvolvimento Social e ao Responsável, para ciência; e à Procuradoria da República no Estado do Maranhão, nos termos do § 3º do art. 16 da Lei 8.443/1992, para conhecimento e adoção das medidas que entender cabíveis; e
9.4. arquivar o presente processo.

Tomada de Contas Especial instaurada pelo Ministério do Desenvolvimento Social em razão da não comprovação da regular aplicação dos recursos repassados pela União para atendimento ao PSB/PSE - 2008.

Primeira Câmara

Prefeitura Municipal de São Bento - MA.

3. Responsável: Luís Gonzaga Barros (CPF XXX.250.153-XX).

13.1. Ministros presentes: Walton Alencar Rodrigues (Presidente), Benjamin Zymler e Jorge Oliveira.
13.2. Ministro-Substituto convocado: Marcos Bemquerer Costa.
13.3. Ministros-Substitutos presentes: Augusto Sherman Cavalcanti (Relator) e Weder de Oliveira.

ACORDAO-COMPLETO-2558165

Acórdão 7999/2022 - Primeira Câmara

ACORDAO-COMPLETO-2481481

Acórdão 10265/2021 - Primeira Câmara

ACORDAO-COMPLETO-2527609

Acórdão de Relação 1105/2022 - Primeira Câmara

Acórdão de Relação

AUGUSTO SHERMAN

Adoto como relatório a instrução lançada aos autos pela SecexTCE (peça 72) :
	"INTRODUÇÃO
1.	Cuidam os autos de tomada de contas especial instaurada pelo Ministério do Desenvolvimento Social e Agrário, em desfavor do Sr. Luís Gonzaga Barros, ex-Prefeito de São Bento/MA, gestões 2005-2008 e 2009-2012, em razão da não comprovação da boa e regular gestão dos recursos repassados ao referido município pelo Fundo Nacional de Assistência Social (FNAS) , no exercício de 2008, na modalidade fundo a fundo, a título de cofinanciamento federal de ações continuadas de assistência social, no âmbito do Sistema Único de Assistência Social (SUAS) , e que tinham por objeto a execução dos serviços de Proteção Social Básica e Proteção Social Especial.
HISTÓRICO 
2.	O processo se encontra devidamente historiado na instrução acostada à peça 31.
3.	Naquela ocasião, após análise dos autos, verificou-se a ausência de documentos indispensáveis à caracterização adequada do débito apurado pelo MDS, razão pela qual propôs-se a realização de diligência ao referido órgão para que encaminhasse cópia da documentação (recibos, notas fiscais, relação de pagamentos, extratos bancários entre outros) referente à totalidade das despesas impugnadas no Relatório de Fiscalização 1385 da CGU, elaborado em decorrência dos trabalhos realizados por ocasião do 28º Evento do Projeto de Fiscalização a Partir de Sorteios Públicos, o qual serviu de base para a Nota Técnica 1062/2016 - CPCRFF/CGPC/DEFNAS, encaminhando, inclusive, a documentação referente às constatações 4.1.1, 4.4.2 e 4.4.5 do retromencionado Relatório da CGU, as quais foram consideradas como falhas formais, tendo sido desconsideradas para o cálculo do débito.
4.	Efetuou-se, também, análise dos pressupostos de procedibilidade da IN/TCU 71/2012, verificando-se que não houve o transcurso de mais de dez anos desde o fato gerador sem que tenha havido a notificação do responsável pela autoridade administrativa federal competente (art. 6º, inciso II, c/c art. 19 da IN/TCU 71/2012, modificada pela IN/TCU 76/2016) e que o valor atualizado do débito apurado (sem juros) em 1º/1/2017 é superior a R$ 100.000,00, conforme os arts. 6º, inciso I, e 19 da IN/TCU 71/2012, modificada pela IN/TCU 76/2016 (peça 30) .
5.	Por meio do Ofício 3133/2018 TCU/Secex-TCE, de 22/11/2018 (peça 35, v. AR à peça 36) , efetuou-se a diligência proposta.
6.	Em resposta, o MDS encaminhou o Ofício 681/2018/MDS/SNAS/CGGI (peça 38, p. 1-2) , no qual informa o envio do Memorando 447/2018/SNAS/DEFNAS/CGPC/COMON, de 13/12/2018, documento em que a Diretoria Executiva do FNAS, por intermédio da Coordenação Geral de Prestação de Contas (CGPC) , apresenta os esclarecimentos suscitados.
7.	Prosseguindo, informa que o município cumpriu de modo parcial a obrigação de prestar contas, tendo sido estornado e reprovado o montante de R$ 69.598,50, referente às irregularidades/impropriedades constatadas nos itens 4.1.3, 4.4.3 e 4.4.4 do Relatório de Fiscalização da CGU.
8.	Quanto aos itens 4.1.1, 4.4.2 e 4.4.5 do Relatório da CGU, objetos de indagação na diligência realizada ao MDS, informou que a área técnica do órgão esclareceu que se tratavam de falhas meramente formais, as quais, por si só, não acarretaram dano ao Erário, tendo os mesmos sido aprovados.
9.	O Memorando 447/2018/SNAS/DEFNAS/CGPC/COMON (peça 38, p. 3-4) , quanto aos itens acima destacados, reforça o argumento de que se trata de falha meramente formal e que em momento algum a equipe da CGU indicou qualquer prejuízo aos cofres públicos ou falta de execução nas ações do programa. Todavia, realça que é de suma importância que a municipalidade tenha controle dos gastos efetuados de forma a garantir a eficácia na prestação de serviços públicos.
10.	Foram encaminhados, ainda, os documentos acostados à peça 39, elencados no quadro abaixo:
	Documento
	Localização

	Plano de Ação
	p. 4-6

	Parecer do Conselho acerca do Plano de Ação
	p. 8

	Demonstrativo Sintético Anual da Execução Físico-Financeira
	p. 10-12

	Parecer do Conselho acerca do Demonstrativo Sintético
	p. 14-18

	Demonstrativo de parcelas pagas
	p. 20-22

	Termo de aprovação
	p. 28-36

	Relatório de Fiscalização 01385
	p. 46-76; 84-98; 230-242

	Nota Técnica 1062/2016 - CPCRFF/CGPC/DEFNAS
	p. 102-116

	Ofícios de notificação
	p. 118-124; 158-164; 198-200; 

	Memorando 1901/CGGI/GAB/SNAS/MDSA
	p. 208

	Representação
	p. 218-228

	Parecer 672/2014 
	p. 246-256

	Parecer 22/2015
	p. 260-262

	Instrução de denúncia
	p. 266-276

	Nota Técnica 2306/2016 - CPCRFF/CGPC/DEFNAS
	p. 296-300

	Termo de Aprovação Parcial
	p. 304

11.	Observou-se, portanto, que a documentação solicitada na diligência proposta não foi encaminhada, prejudicando o prosseguimento da análise da presente TCE. Assim sendo, reputou-se necessária, conforme instrução à peça 40, a realização de nova diligência à Secretaria Especial do Desenvolvimento Social, bem como à CGU, para que encaminhasse a documentação faltante. 
12.	As diligências foram efetuadas por meio dos seguintes expedientes: 
	a) Ofício 1625/2019 - TCU/Secex-TCE, de 10/4/2019 (peça 43, v. AR à peça 45) , encaminhado à CGU;
	b) Ofício 1626/2019 - TCU/Secex-TCE, de 10/4/2019 (peça 44, v. AR à peça 46) , encaminhado à Secretaria Especial do Desenvolvimento Social.
13.	Na instrução anterior (peça 61) , efetuou-se a análise da documentação encaminhada em resposta às diligências efetuadas. Suscintamente, verificou-se que as despesas apontadas nos seguintes itens foram consideradas como débito:
	a) Constatação 4.1.3, referente à aquisição de materiais didáticos, no valor total de R$ 47.200,00, uma vez que os indícios de montagem do processo licitatório Carta Convite 25/2008, aliado a não comprovação do recebimento dos materiais, caracterizam o dano ao Erário;
	b) Constatação 4.4.3, referente ao pagamento de despesas no valor de R$ 24.931,00, sem comprovação de sua regular liquidação;
	c) Constatação 4.4.4, referente à comprovação irregular de despesas com notas fiscais inidôneas, no valor de R$ 2.712,50.
14.	Concluiu-se, então, pela necessidade de realização de citação, nos moldes abaixo:
Irregularidade 1: não comprovação da execução física do objeto
Descrição da irregularidade: não comprovação da execução física das ações previstas para serem realizadas com recursos repassados ao município de São Bento/MA pelo Fundo Nacional de Assistência Social (FNAS) 
Evidências da irregularidade: Relatório de Fiscalização 01385 da CGU; Ofício 8728/2019/Regional /MA-CGU e documentos anexos
Normas infringidas: Art. 37, caput, c/c art. 70, parágrafo único, da Constituição Federal de 1988; art. 93, do Decreto-lei 200.
Cofre credor: Fundo Nacional de Assistência Social.
Quantificação do dano:
                      TRIBUNAL DE CONTAS DA UNIÃO	TC Processo 034.918/2017-5
	Data de ocorrência
	Valor histórico (R$) 

	29/4/2008
	5.000,00

	29/4/2008
	5.000,00

	29/4/2008
	5.000,00

	9/5/2008
	7.000,00

	10/6/2008
	5.500,00

	4/7/2008
	2.700,00

	14/7/2008
	5.000,00

	14/7/2008
	5.000,00

	1/9/2008
	3.000,00

	5/12/2008
	4.000,00

		            Valor atualizado do débito (sem juros) em 8/4/2020: R$ 89.810,57 (peça 57) 
Conduta: não comprovar a execução dos itens previstos no plano de trabalho e pagos com recursos do PSB/PSE 2008.
Nexo de causalidade: A não apresentação de documentos que comprovassem a execução dos itens previstos no plano de trabalho resultou na presunção de dano ao erário.
Culpabilidade: não há excludentes de ilicitude, de culpabilidade e de punibilidade; é razoável supor que o responsável tinha consciência da ilicitude de sua conduta; era exigível conduta diversa da praticada, qual seja, comprovar por meio de documentos a efetiva execução de todos os itens previsto no plano de trabalho.
Encaminhamento: citação
Irregularidade 2: Divergência total ou parcial entre a movimentação financeira e os documentos de despesa apresentados
Descrição da irregularidade: Divergência total ou parcial entre a movimentação financeira e os documentos de despesa apresentados no âmbito do PSB/PSE 2008.
Evidências da irregularidade: Relatório de Fiscalização 01385 da CGU; Ofício 8728/2019/Regional/MA-CGU e documentos anexos
Normas infringidas: Art. 37, caput, c/c art. 70, parágrafo único, da Constituição Federal de 1988; art. 93, do Decreto-lei 200/1967; art. 66, do Decreto 93.872/1986.
Cofre credor: Fundo Nacional de Assistência Social.
Quantificação do dano:
	Data de ocorrência
	Valor histórico (R$) 

	17/6/2008
	600,74

	23/7/2008
	600,74

	27/8/2008
	600,60

	22/9/2008
	600,74

	30/10/2008
	600,74

	4/12/2008
	600,74

	26/12/2008
	600,74

	2/5/2008
	500,00

	26/5/2008
	950,00

	27/5/2008
	1.000,00

	17/6/2008
	784,00

	24/6/2008
	1.000,00

	27/8/2008
	989,00

	27/8/2008
	975,00

	22/9/2008
	975,00

	22/9/2008
	404,62

	22/9/2008
	404,62

	23/10/2008
	875,00

	4/12/2008
	952,00

	31/10/2008
	927,00

	30/10/2008
	975,00

	5/12/2008
	420,00

	26/12/2008
	975,00

	26/12/2008
	404,62

                                                 Valor atualizado do débito (sem juros) em 8/4/2020: R$ 33.288,58 (peça 58) 
Conduta: Apresentar comprovantes de despesas sem correspondência com a movimentação financeira dos recursos repassados.
Nexo de causalidade: A apresentação de comprovantes de despesas sem correspondência com a movimentação financeira dos recursos federais repassados no âmbito do PSB/PSE 2008 impediu o estabelecimento do nexo causal entre os referidos recursos e as despesas apresentadas, resultando na impugnação das despesas e, consequentemente, em presunção de dano ao erário.
Culpabilidade: não há excludentes de ilicitude, de culpabilidade e de punibilidade; é razoável supor que o responsável tinha consciência da ilicitude de sua conduta; era exigível conduta diversa da praticada, qual seja, comprovar a compatibilidade entre as despesas realizadas e a movimentação financeira dos recursos repassados no âmbito do PSB/PSE 2008.
Encaminhamento: citação.
Irregularidade 3: Apresentação de documentação inidônea a título de comprovação de despesas.
Descrição da irregularidade: Apresentação de documentação inidônea a título de comprovação de despesas relativas ao PSB/PSE 2008.
Evidências da irregularidade: Relatório de Fiscalização 01385 da CGU; Ofício 8728/2019/Regional/MA-CGU e documentos anexos
Normas infringidas: Art. 37, caput, c/c art. 70, parágrafo único, da Constituição Federal de 1988; art. 93, do Decreto-lei 200/1967; art. 66, do Decreto 93.872/1986.
Cofre credor: Fundo Nacional de Assistência Social.
Quantificação do dano:
	Data de ocorrência
	Valor histórico (R$) 

	11/7/2008
	987,50

	28/7/2008
	975,00

	28/7/2008
	750,00

                                                 Valor atualizado do débito (sem juros) em 8/4/2020: R$ 5.122,01 (peça 59) 
Conduta: Apresentar documentação inidônea a título de comprovação de despesas.
Nexo de causalidade: A apresentação de documento inidôneo a título de comprovação de despesa, no âmbito do PSB/PSE, impede a demonstração do nexo causal entre os recursos repassados e a referida despesa e, consequentemente, resulta em presunção de prejuízo ao erário.
Culpabilidade: não há excludentes de ilicitude, de culpabilidade e de punibilidade; é razoável supor que o responsável tinha consciência da ilicitude de sua conduta; era exigível conduta diversa da praticada, qual seja, apresentar documentação idônea a título de comprovar as despesas relativas ao PSB/PSE 2008.
Encaminhamento: citação
Em cumprimento ao pronunciamento da unidade (peça 63) , foi efetuada citação do responsável, Sr. Luís Gonzaga Barros, nos moldes adiante: 
	Comunicação: Ofício 14614/2020 - Seproc (peça 65) 
Data da Expedição: 9/4/2020
Data da Ciência: 19/4/2020 (peça 68) 
Nome Recebedor: Geiza Brenha
Observação: Ofício enviado para o endereço da responsável, conforme pesquisa de endereço nos sistemas corporativos do TCU (peça 64) .
Fim do prazo para a defesa: 3/6/2020
	
ANÁLISE DOS PRESSUPOSTOS DE PROCEDIBILIDADE DA IN/TCU 71/2012
Apreciação do Prejuízo ao Contraditório e Ampla Defesa
16.	Verifica-se que não houve o transcurso de mais de dez anos desde o fato gerador sem que tenha havido a notificação do responsável pela autoridade administrativa federal competente (art. 6º, inciso II, c/c art. 19 da IN/TCU 71/2012, modificada pela IN/TCU 76/2016) , uma vez que os recursos foram transferidos em 2008 e o responsável foi notificado sobre a irregularidade pela autoridade administrativa competente em 2016 por meio do Ofício 2109/CGPC/DEFNAS/SNAS/MDSA, de 10/6/2016 (peça 11, v. AR à peça 12) .
Valor de Constituição da TCE 	
17.	Verifica-se, ainda, que o valor atualizado do débito apurado (sem juros) em 1/1/2017 é de superior ao limite mínimo de R$ 100.000,00, na forma estabelecida conforme os arts. 6º, inciso I, e 19 da IN/TCU 71/2012, modificada pela IN/TCU 76/2016. 
OUTROS DÉBITOS NOS SISTEMAS DO TCU COM OS MESMOS RESPONSÁVEIS
18.	Informa-se que foi encontrado débito imputável aos responsáveis em outros processos no Tribunal:
	Responsável
	Processos

	Luis Gonzaga Barros
	Processo 007.017/2018-9 (TCE, aberto) , Processo 010.686/2018-5 (TCE, aberto) 

19.	A tomada de contas especial está, assim, devidamente constituída e em condição de ser instruída.
EXAME TÉCNICO
O responsável apresentou alegações de defesa, as quais estão acostadas à peça 69. O defendente apresentou os argumentos a seguir narrados:
Da prescrição da pretensão punitiva do Tribunal de Contas da União
Argumentos
21.	Afirma o defendente que o parágrafo 46 da instrução anterior deixa claro que a pretensão punitiva do TCU está prescrita em razão do decurso de tempo, pois já se passaram mais de dez anos do exercício em que ocorreu o fato, uma vez que, em recente unificação de jurisprudência do TCU, o prazo prescricional foi estabelecido em dez anos, conforme Acórdão 1441/2016-TCU-Plenário (peça 69, p. 2) .
22.	Prossegue afirmando a presente TCE foi instaurada em 2017, e que a citação somente se deu em 2020, ou seja, doze anos após o fim do exercício de 2008, no qual ocorreram as supostas impropriedades (peça 69, p. 2) .
23.	Alega que o STF vem aplicando a prescrição de 5 anos para a pretensão punitiva do TCU. Cita o exemplo de liminar concedida em março de 2018 pelo Ministro Marco Aurélio nos autos do Mandado de Segurança 35.294/DF para suspender débitos imputados pelo TCU em processo de TCE instaurada para apurar sobrepreço em convênio firmado no ano de 1992 para a construção de uma barragem no Ceará. No referido caso, o Ministro aplicou o prazo prescricional de 5 anos, avaliando que o extenso lapso temporal entre o fato apurado e a notificação da empresa feriam os princípios constitucionais do contraditório, ampla defesa e segurança jurídica  (peça 69, p. 2-3) .
24.	Discorre que, em fevereiro de 2019, o Ministro Marco Aurélio reiterou seu entendimento pela prescrição nos casos de aplicação de penalidades pelo TCU, ao conceder nova liminar no âmbito do MS 35.971/DF. Nesse caso, as contas foram consideradas irregulares pelo TCU no ano de 2002, sendo que apenas em 2010 houve a primeira notificação da empresa no âmbito do processo de TCE (peça 69, p. 3) .
25.	Argumenta que a decisão pela prescrição se fundamentou no Decreto 20.910/32, assinado por Getúlio Vargas, no Código Tributário Nacional (Lei 5.172/66) e na Lei 9.784/99, que regula o processo administrativo em âmbito federal. Nos precedentes da 1ª Turma do STF que utilizam a aplicação do prazo prescricional de cinco anos para o exercício da pretensão punitiva do TCU. Nesse sentido foram decisões emanadas no âmbito do MS 32.201/DF e 36.054/DF (peça 69, p. 3) .
26.	Relata que em 20/4/2020 foi julgada a RE-RG 636.866 decidindo pela prescritibilidade das decisões do TCU, porquanto há prescrição de 5 anos para as decisões do TCU, bem como há prescrição de 10 anos para a pretensão punitiva do TCU (peça 69, p. 3) .
27.	Pro fim, alega que o presente processo não possui mais condições processuais de existência, uma vez que ocorreu a prescrição da pretensão punitiva do TCU, por ter se passado mais de dez anos do exercício de 2008, período de apuração dos fatos em apreço, sem que houvesse citação do ex-gestor (peça 69, p. 3) .
Análise
28.	Quanto ao argumento de que já ocorreu a prescrição, necessário diferenciar a prescrição da pretensão de ressarcimento e a prescrição da pretensão punitiva. 
29.	O instituto da prescrição nos processos do TCU obedece ao art. 37, § 5º, da Constituição Federal no que se refere ao ressarcimento do prejuízo ao Erário, e ao art. 205 da Lei 10.406/2002 (Código Civil) , no que se refere à pretensão punitiva, sendo esta última referente à aplicação de multa pelo Tribunal. A pacificação da jurisprudência sobre a matéria prescricional ocorreu com a prolação do Acórdão 1441/2016-TCU-Plenário (TC Processo 030.926/2015-7) .
30.	Na parte dispositiva do referido acórdão foram fixados entendimentos essenciais para a aplicação da prescrição da pretensão punitiva, conforme excerto abaixo transcrito:
ACORDAM os Ministros do Tribunal de Contas da União, reunidos em Sessão do Plenário, ante as razões expostas pelo Redator, em:
9.1. deixar assente que:
9.1.1. a pretensão punitiva do Tribunal de Contas da União subordina-se ao prazo geral de prescrição indicado no art. 205 do Código Civil;
9.1.2. a prescrição que se refere o subitem anterior é contada a partir da data de ocorrência da irregularidade sancionada, nos termos do art. 189 do Código Civil;
9.1.3. o ato que ordenar a citação, a audiência ou a oitiva da parte interrompe a prescrição de que trata o subitem 9.1.1, nos termos do art. 202, inciso I, do Código Civil;
9.1.4. a prescrição interrompida recomeça a correr da data em que for ordenada a citação, a audiência ou oitiva da parte, nos termos do art. 202, parágrafo único, parte inicial, do Código Civil;
9.1.5. haverá a suspensão da prescrição toda vez que os responsável apresentar elementos adicionais de defesa, ou mesmo quando forem necessárias diligências causadas por conta de algum fato novo trazido pelos jurisdicionados, não suficientemente documentado nas manifestações processuais, sendo que a paralização da contagem do prazo ocorrerá do período compreendido entre a juntada dos elementos adicionais de defesa ou da peça contendo o fato novo e a análise dos referidos elementos ou da resposta da diligência, nos termos do art. 160, § 2º, do Regimento Interno;
9.1.6. a ocorrência desta espécie de prescrição será aferida, independentemente de alegação da parte, em cada processo no qual haja intenção de aplicação das sanções previstas na Lei 8.443/1992;
9.1.7. o entendimento consubstanciado nos subitens anteriores será aplicado, de imediato, aos processos novos (autuados a partir desta data) bem como àqueles pendentes de decisão de mérito ou apreciação de recurso por este Tribunal.
31.	O art. 205 do Código Civil prevê, in verbis:
Art. 205. A prescrição ocorre em dez anos, quando a lei não lhe haja fixado prazo menor.
32.	Já quanto a prescrição da pretensão ressarcitória, merece destaque recente decisão do STF, no julgamento do RE 636.886 (Rel. Ministro Alexandre de Moraes) , apreciando o tema 899 da repercussão geral, fixou a seguinte tese: 'É prescritível a pretensão de ressarcimento ao erário fundada em decisão de Tribunal de Contas' (ATA Nº 10, de 20/04/2020. DJE nº 104, divulgado em 28/04/2020) .
33.	Considerando que o TCU ainda não se pronunciou sobre os efeitos do julgamento de mérito da referida decisão do STF em relação às pretensões de ressarcimento ao erário veiculadas por meio dos processos de tomada de contas especiais, por cautela, deve-se adotar a orientação da Corte de Contas, na pendência de julgamento do RE 636.886, mesmo reconhecida sua repercussão geral, no sentido de que a matéria ali tratada alcançaria tão somente a fase judicial de cobrança do título extrajudicial, não atingindo os processos de controle externo. Transcreve-se, a seguir, trechos de acórdãos que apontam nesse sentido:
A suspensão pelo STF das demandas nas quais esteja em questão a prescritibilidade da pretensão de ressarcimento ao erário com base em decisão de tribunal de contas (RE 636.886/STF) alcança tão somente a fase judicial de cobrança do título extrajudicial, não atingindo os processos de controle externo em trâmite. Até julgamento definitivo em contrário pelo STF, permanece o entendimento do TCU acerca da imprescritibilidade das pretensões de ressarcimento decorrentes de tomadas de contas especiais. (Acórdão 1267/2019-TCU-Plenário, Relator: Min. AROLDO CEDRAZ) .
A suspensão pelo STF das demandas nas quais esteja em questão a prescritibilidade da pretensão de ressarcimento ao erário com base em decisão de tribunal de contas (RE 636.886/STF) alcança tão somente a fase judicial de cobrança do título extrajudicial, não atingindo os processos de controle externo em trâmite. Até julgamento definitivo em contrário pelo STF, permanecem imprescritíveis as pretensões de ressarcimento decorrentes de tomadas de contas especiais. (Acórdão 7930/2018-TCU-Segunda Câmara, Relatora: Min. ANA ARRAES) .
34.	Conforme se pode observar, não há que se falar em prescrição da pretensão de ressarcimento, apenas da punitiva. As alegações de defesa apresentadas são procedentes apenas no que concerne à prescrição da pretensão punitiva, que não se confunde com prescrição da pretensão de ressarcimento.
35.	Entende-se, portanto, que as alegações de defesa devem ser rejeitadas no que concerne à prescrição da pretensão ressarcitória.
Não comprovação da execução física do objeto
Argumentos
36.	O defendente informa o encaminhamento de documentos que comprovam a execução física do objeto pois, além do contrato com a empresa vencedora da licitação, anexou as notas de empenho com o recebimento do produto, que comprovam que o objeto contratado foi recebido (peça 69, p. 4) .
37.	Afirma que, decorridos mais de 10 anos, não existe fotos comprobatórias do material adquirido, pois foi consumido no ano de 2008 (peça 69, p. 4) .
Análise
38.	Foram encaminhados os documentos indicados no quadro abaixo:
	Documento
	Localização (peça 69) 

	Requisição para aquisição de material didático
	p. 8

	Anexo a requisição
	p. 9

	Autuação de processo
	p. 10

	Portaria 1/2008 - indica membros da comissão de licitação
	p. 11

	Ato convocatório
	p. 12-15

	Anexo I - Convite 25/2008
	p. 16

	Anexo II - Minuta do contrato
	p. 17-21	

	Encaminhamento de ato convocatório à Assessoria Jurídica
	p. 22

	Perecer jurídico
	p. 23

	Avido de licitação
	p.24

	Cartas convite
	p. 25-27

	Declaração de afixação de convite
	p. 28

	Documentos da empresa
	p. 29-42

	Termo de renúncia ao direito de recorrer
	p. 43

	Proposta de preço da empresa Debora de o. Amaral
	p. 44-45

	Proposta de preço da empresa Comercial Gomes
	p. 46

	Proposta de empresa da empresa R.C.A Silva
	p. 47

	Mapa de apuração de propostas
	p. 48

	Ata de abertura do julgamento
	p. 49-50

	Termo adjudicatório
	p. 51

	Termo de homologação
	p. 52

	Contrato de fornecimento
	p. 53-57

	Ordem de fornecimento
	p. 58

	Consolidado - Situação do empenho 305
	p. 59

	Nota de empenho 305
	p. 60

	Termo de recebimento de produtos/serviços
	p. 61

	Ordem de pagamento 3214
	p. 62

	Termo de recebimento de produtos/serviços
	p. 63

	Ordem de pagamento 3215
	p. 64

	Termo de recebimento de produtos/serviços
	p. 65

	Ordem de pagamento 3216
	p. 66

	Termo de recebimento de produtos/serviços
	p. 67

	Ordem de pagamento 3217
	p. 68

	Termo de recebimento de produtos/serviços
	p. 69

	Ordem de pagamento 3218
	p. 70

	Termo de recebimento de produtos/serviços
	p. 71

	Ordem de pagamento 3220
	p. 72

	Termo de recebimento de produtos/serviços
	p. 73

	Ordem de pagamento 3807
	p. 74

	Termo de recebimento de produtos/serviços
	p. 75

	Ordem de pagamento 4309
	p. 76

	Termo de recebimento de produtos/serviços
	p. 77

	Ordem de pagamento 4322
	p. 78

39.	Quanto à documentação referente ao certame licitatório, não comprova a boa e regular utilização dos recursos repassados. Pelo contrário, confirma as constatações da CGU. Transcreve-se, a seguir, trecho da instrução anterior que aponta nesse sentido:
19. Conforme apontado no Relatório da CGU (v. peça 7, p. 5) , após análise da documentação do referido processo licitatório, o órgão de controle verificou uma série de irregularidades que sinalizavam para o favorecimento da empresa Comercial Oliveira (Débora de Oliveira Amaral, CNPJ 08.617.306/0001-01) . Eis os indícios de montagem:
a) As propostas apresentadas pelas três empresas, Débora de Oliveira Amaral (CNPJ 08.617.306/0001-01) , Comercial Gomes (CNPJ 07.894.563/0001-10) e RCA Silva (CNPJ 07.911.797/0001-28) foram apresentadas em papel não timbrado, sendo confeccionadas em aplicativo word e wordart, possuem os mesmos erros de grafia, como falta de pontuação e supressão de letras;
b) O Mapa de Apuração de Propostas apresenta sempre a mesma diferença de preços de R$ 0,15 da vencedora, Débora de Oliveira Amaral, para a segunda, Comercial Gomes, e de R$ 0,10 da segunda para terceira colocada;
c) A Secretaria se Assistência Social não demonstrou que houve o recebimento do material adquirido junto à empresa vencedora do certame, no valor de R$ 47.200,00.
20. A CGU destaca, ainda, que, em tentativa de localizar o endereço da empresa vencedora do certame, verificou que a mesma estava sediada em um condomínio fechado, onde não há realização de atividades mercantis em suas unidades residenciais (peça 7, p. 6) .
40.	Quanto à apresentação de ordens de pagamento, nota de empenho e termos de recebimento de produtos ou serviços, os mesmos são insuficientes para comprovar a boa e regular utilização dos recursos repassados. 
41.	Cabível destacar que apenas os termos de recebimento de produtos ou serviços constituem documentos aptos a comprovar a execução física do convênio. Entretanto, conforme jurisprudência deste Tribunal, não é suficiente para estabelecer o nexo de causalidade entre os recursos recebidos e a execução do objeto conveniado a apresentação de documentos produzidos somente pela prefeitura, chancelados ou não pelo próprio gestor municipal (v. Acórdão 5486/2011-TCU-Segunda Câmara, rel. Ministro Substituto André de Carvalho) .
42.	Por fim, quanto ao argumento de que se passaram mais de dez anos da data dos fatos e que não existe foto do material didático adquirido, porque o mesmo foi consumido em 2008, não há necessidade de apresentação de fotos dos mesmos, até mesmo porque não teria como se verificar se tais fotos corresponderiam ao material adquirido com os recursos repassados. Além disso, o fato de o material ter sido consumido, não sendo possível verificar a existência física dos mesmos, não é impeditivo à comprovação do bom e regular uso dos recursos repassados, que deveria ser feito mediante a apresentação dos documentos fiscais (recibos, notas fiscais, faturas, dentre outros) .
43.	Assim, as alegações de defesa apresentadas não merecem ser acolhidas.
Divergência total ou parcial entre a movimentação financeira e os documentos de despesas apresentados
Argumentos
44.	O defendente não apresentou argumentos quanto a este ponto, se limitando a informar o encaminhamento de documentos (peça 69, p. 4) .
Análise
45.	Foram encaminhados os documentos indicados no quadro abaixo:
	Documento
	Localização (peça 69) 

	Contrato de locação de veículo
	p. 79-83

	Certificado de registro de licenciamento de veículo
	p. 84

	Termo de recebimento de produtos/serviços
	p. 85

	Ordem de pagamento 1194
	p. 86

	Termo de recebimento de produtos/serviços
	p. 87

	Ordem de pagamento 1223
	p. 88

	Termo de recebimento de produtos/serviços
	p. 89

	Ordem de pagamento 3271
	p. 90

	Termo de recebimento de produtos/serviços
	p. 91

	Ordem de pagamento 2306
	p. 92

	Termo de recebimento de produtos/serviços
	p. 93

	Ordem de pagamento 1343
	p. 94

	Termo de recebimento de produtos/serviços
	p. 95

	Ordem de pagamento 3294
	p. 96

	Termo de recebimento de produtos/serviços
	p. 97

	Ordem de pagamento 2453
	p. 98

	Termo de recebimento de produtos/serviços
	p. 99

	Ordem de pagamento
	p. 100

	Termo de recebimento de produtos/serviços
	p. 101

	Ordem de pagamento 2482
	p. 102

	Termo de recebimento de produtos/serviços
	p. 103

	Ordem de pagamento 2477
	p. 104

	Termo de recebimento de produtos/serviços
	p. 105

	Ordem de pagamento 3789
	p. 106

	Termo de recebimento de produtos/serviços
	p. 107

	Ordem de pagamento 3235
	p. 108

	Termo de recebimento de produtos/serviços
	p. 109

	Ordem de pagamento 3790
	p. 110

	Termo de recebimento de produtos/serviços
	p. 111

	Ordem de pagamento 3312
	p. 112

	Termo de recebimento de produtos/serviços
	p. 113

	Ordem de pagamento 3292
	p. 114

	Termo de recebimento de produtos/serviços
	p. 115

	Ordem de pagamento 4222
	p. 116

	Termo de recebimento de produtos/serviços
	p. 117

	Ordem de pagamento 3368
	p. 118

	Termo de recebimento de produtos/serviços
	p. 119

	Ordem de pagamento 1054
	p. 120

	Termo de recebimento de produtos/serviços
	p. 121

	Ordem de pagamento 1058
	p. 122

	Termo de recebimento de produtos/serviços
	p. 123

	Ordem de pagamento 837
	p. 124

	Termo de recebimento de produtos/serviços
	p. 125

	Ordem de pagamento 491
	p. 126

	Termo de recebimento de produtos/serviços
	p. 127

	Ordem de pagamento 839
	p. 128

46.	Ressalta-se que os documentos acima referem-se à constatação 4.4.3 do Relatório da CGU - pagamento de despesas sem a comprovação regular de sua liquidação, no valor de R$ 24.931,00, abrangendo despesas com locação de veículo sem informação acerca de modelo, marca, ano, placas, contrato de locação e cópia da CLRV, bem como ausência de comprovação da liquidação de despesas efetuadas, conforme tabelas abaixo, retiradas da instrução à peça 61:
	A - Locação de veículo sem informação acerca de modelo, marca, ano, placas, contrato de locação e cópia da CLRV

	Favorecido
	Cheques emitidos
	Valor (R$) 

	Aronaldo Cantanhede
	850197
	600,74

		850205
	600,74

		850216
	600,60

		850233
	600,74

		850247
	600,74

		850258
	600,74

		850267
	600,74

		850197¹
	600,74

		850276*
	600,74

		850296*
	600,74

		850309*
	600,74

	Total
	6.608,00

	B - Ausência de comprovação da realização das seguintes despesas (liquidação) , conforme exige o art. 63 da Lei 4.320/64

	NE
	OP
	Data
	Favorecido
	Valor (R$) 
	Ocorrência

	890
	1194
	14/4/2008
	Maria Janeudes dos Santos
 (CNPJ 07.512.745/0001-89) 
	500,00
	Prestação de serviços gráficos

	1012
	1223
	19/5/2008
	Maria Janeudes dos Santos
 (CNPJ 07.512.745/0001-89) 
	950,00
	Prestação de serviços gráficos

	994
	3271
	6/5/2008
	Oiami do Espírito Santo Costa Nunes
	1.000,00
	Preparo de lanches

	1135
	2306
	9/6/2008
	Pedro Irineu Martins
	800,00 (1) 
	Preparo de lanches

	1138
	1343
	16/6/2008
	Dolores de J. Pinheiro
	1.000,00
	Gêneros alimentícios para a confecção de lanches

	1135
	2306
	9/6/2008
	Pedro Irineu Martins
	800,00
	Preparo de lanches

	1138
	1343
	16/6/2008
	Dolores de J. Pinheiro
	1.000,00
	Gêneros alimentícios para a confecção de lanches

	1436
	3294
	8/8/2008
	Marcelo Henrique Coelho Brito
	989,00
	Almoço para idosos

	1391
	2453
	4/8/2008
	Oiami do Espírito Santo Costa Nunes
	1.000,00 (2) 
	Preparo de lanches

	1513
	2500
	1/9/2008
	Oiami do Espírito Santo Costa Nunes
	1.000,00 (2) 
	Preparo de lanches

	1378
	2482
	1/8/2008
	Analício Serra Soares
	415,00 (3) 
	Serviços de mototáxi

	1375
	2477
	1/8/2008
	Rita Benta Moraes Soares
	415,00 (3) 
	Serviços de recreação

	1733
	3789
	14/10/2008
	Pedro Irineu Martins
	875,00
	Preparo de lanches

	1530
	3235
	1/9/2008
	Raimundo Nonato Oliveira4
	415,00 (4) 
	Instrutor de capoeira

	1756
	3790
	23/10/2008
	José de Jesus Lobato
	927,00
	Preparo de almoço para idosos

	2001
	3312
	1/12/2008
	Dolores de J. Pinheiro
	952,00
	Gêneros alimentícios para a confecção de lanches

	1741
	3292
	20/10/2008
	AB Aroucha (CNPJ 07.338.489/0001-55) 
	420,00
	Aquisição de 1 câmera digital para o Cras

	2100
	4222
	22/12/2008
	RF Câmara (CNPJ 06.955.042/0001-62) 
	975,00
	Kits higiênicos

	1810
	3368
	3/11/2008
	Edivânia dos Santos Mendes 
	415,00 (5) 
	Realização de atividades recreativas no Cras

	486
	1054
	29/1/2009
	Maria Janeudes dos Santos (CNPJ 07.512.745/0001-89) 
	850,00 (6) 
	Prestação de serviços gráficos

	430
	1058
	2/1/2009
	Edivânia dos Santos Mendes
	415,00 (6) 
	Realização de atividades recreativas no Cras

	601
	837
	23/2/2009
	Dolores de J. Pinheiro (CNPJ 07.704.755/0001-16) 
	875,00 (6) 
	Gêneros alimentícios para a confecção de lanches

	540
	491
	2/2/2009
	Edivânia dos Santos Mendes
	415,00 (6) 
	Realização de atividades recreativas no Cras

	798
	839
	1/4/2009
	Dolores de J. Pinheiro (CNPJ 07.704.755/0001-16) 
	920,00 (6) 
	Gêneros alimentícios para a confecção de lanches

	Total
	18.323,00

47.	Embora o encaminhamento do contrato de locação e do Certificado de registro de licenciamento de veículo (CRLV) saneiem parcialmente as inconsistência verificadas pela CGU, a ausência de comprovação da regular liquidação das despesas permanece, uma vez que os documentos acima elencados não constituem prova da efetiva realização dos serviços.
48.	A liquidação da despesa deve estar amparada em documentos comprobatórios, não sendo mera formalidade, mas ato destinado a avaliar se as cláusulas contratuais foram cumpridas, gerando, assim a obrigação.
49.	Ainda, não há comprovação do nexo de causalidade entre as despesas realizadas e os recursos federais recebidos quando as despesas não foram comprovadas mediante documentos originais fiscais (recibos, notas fiscais, faturas, dentre outros) emitidos em nome do convenente ou executor, devidamente identificados. Nesse sentido é o Acórdão 1477/2012-TCU-Segunda Câmara, rel. Ministra Ana Arraes.
50.	Entende-se, portanto, que a documentação apresentada não afasta a irregularidade apontada, razão pela qual as alegações de defesa não merecem ser acolhidas quanto a este ponto.
Apresentação de documentação inidônea a título de comprovação de despesas
Argumentos
51.	Alega que, em razão de já terem se passado mais de dez anos dos fatos ora tratados, e em virtude da pandemia que assola o país, o gestor responsável não tem meios suficientes para apurar os fatos, razão pela qual efetuou o ressarcimento das despesas referente a esta irregularidade.
Análise
52.	Foram encaminhados os documentos indicados no quadro abaixo:
	Documento
	Localização (peça 69) 

	Demonstrativo de débito
	p. 129-130

53.	Entretanto, o defendente não encaminhou documento comprovando que os recursos foram efetivamente devolvidos.
54.	O demonstrativo de débito por si só não constitui prova de que os recursos foram devolvidos, razão pela qual se propõe rejeitar as alegações de defesa apresentadas quanto a este ponto.
55.	Por fim, entende-se que as alegações de defesa apresentadas pelo Sr. Luís Gonzaga Barros não foram suficientes para ilidir as irregularidades que lhe foram imputadas, permanecendo o débito total apurado na instrução anterior que, atualizado monetariamente e acrescido de juros de mora, perfaz o total de R$ 190.968,21, conforme demonstrativo de débito à peça 71.
Prescrição da Pretensão Punitiva
Vale ressaltar que a pretensão punitiva do TCU, conforme Acórdão 1441/2016-TCU-Plenário, Relator: Benjamin Zymler, que uniformizou a jurisprudência acerca dessa questão, subordina-se ao prazo geral de prescrição indicado no art. 205 do Código Civil, que é de dez anos, contado da data de ocorrência da irregularidade sancionada, nos termos do art. 189 do Código Civil, sendo este prazo interrompido pelo ato que ordenar a citação, a audiência ou a oitiva do responsável.
No caso em exame, ocorreu a prescrição, uma vez que a irregularidade sancionada ocorreu no exercício de 2008 e o ato de ordenação da citação ocorreu em 8/4/2020 (peça 63) .
CONCLUSÃO
	Em face da análise promovida nos itens 28-33, 36-42, 44-48 e 50-52 da seção 'Exame Técnico', propõe-se rejeitar parcialmente as alegações de defesa apresentadas pelo Sr. Luís Gonzaga Barros, uma vez que não foram suficientes para sanear as irregularidades a ele atribuídas. 
	Os argumentos de defesa não lograram afastar as irregularidades e o débito imputado. Ademais, inexistem nos autos elementos que demonstrem sua boa-fé ou a ocorrência de outros excludentes de culpabilidade. Desse modo, suas contas devem, desde logo, ser julgadas irregulares, nos termos do art. 202, § 6º, do Regimento Interno/TCU, procedendo-se à sua condenação em débito.
PROPOSTA DE ENCAMINHAMENTO
	Diante do exposto, submetem-se os autos à consideração superior, propondo:
 rejeitar as alegações de defesa apresentadas pelo Sr. Luís Gonzaga Barros (CPF XXX.250.153-XX) ;
 julgar irregulares, nos termos dos arts. 1º, inciso I, 16, inciso III, alínea 'c', da Lei 8.443/1992, c/c os arts. 19 e 23, inciso III, da mesma Lei, e com arts. 1º, inciso I, 209, inciso III, 210 e 214, inciso III, do Regimento Interno/TCU, as contas da Sr. Luís Gonzaga Barros (CPF XXX.250.153-XX) , condenando-o ao pagamento das importâncias a seguir especificadas, atualizadas monetariamente e acrescidas dos juros de mora, calculadas a partir das datas discriminadas até a data da efetiva quitação do débito, fixando-lhe o prazo de quinze dias, para que comprove, perante o Tribunal, o recolhimento das referidas quantias aos cofres do Fundo Nacional de Assistência Social, nos termos do art. 23, inciso III, alínea 'a', da citada lei, c/c o art. 214, inciso III, alínea 'a', do Regimento Interno do TCU.
	Data de ocorrência
	Valor histórico (R$) 

	29/4/2008
	5.000,00

	29/4/2008
	5.000,00

	29/4/2008
	5.000,00

	9/5/2008
	7.000,00

	10/6/2008
	5.500,00

	4/7/2008
	2.700,00

	14/7/2008
	5.000,00

	14/7/2008
	5.000,00

	1/9/2008
	3.000,00

	5/12/2008
	4.000,00

	17/6/2008
	600,74

	23/7/2008
	600,74

	27/8/2008
	600,60

	22/9/2008
	600,74

	30/10/2008
	600,74

	4/12/2008
	600,74

	26/12/2008
	600,74

	2/5/2008
	500,00

	26/5/2008
	950,00

	27/5/2008
	1.000,00

	17/6/2008
	784,00

	24/6/2008
	1.000,00

	27/8/2008
	989,00

	27/8/2008
	975,00

	22/9/2008
	975,00

	22/9/2008
	404,62

	22/9/2008
	404,62

	23/10/2008
	875,00

	4/12/2008
	952,00

	31/10/2008
	927,00

	30/10/2008
	975,00

	5/12/2008
	420,00

	26/12/2008
	975,00

	26/12/2008
	404,62

	11/7/2008
	987,50

	28/7/2008
	975,00

	28/7/2008
	750,00

                      TRIBUNAL DE CONTAS DA UNIÃO	TC Processo 034.918/2017-5
	Valor atualizado do débito (com juros) em 29/9/2020: R$ 190.968,21.
 autorizar, desde logo, a cobrança judicial da dívida, caso não atendidas as notificações, na forma do disposto no art. 28, inciso II, da Lei 8.443/1992;
 autorizar também, desde logo, se requerido, com fundamento no art. 26, inciso I, da Lei 8.443, de 1992, c/c o art. 217, §§ 1º e 2º do Regimento Interno do TCU, o parcelamento da dívida em até 36 parcelas, incidindo, sobre cada parcela, corrigida monetariamente, os correspondentes acréscimos legais, fixando-lhe o prazo de quinze dias, a contar do recebimento da notificação, para comprovar, perante o Tribunal, o recolhimento da primeira parcela, e de trinta dias, a contar da parcela anterior, para comprovar os recolhimentos das demais parcelas, devendo incidir, sobre cada valor mensal, atualizado monetariamente, os juros de mora devidos, no caso do débito, na forma prevista na legislação em vigor, alertando o responsável de que a falta de comprovação do recolhimento de qualquer parcela importará o vencimento antecipado do saldo devedor, nos termos do § 2º do art. 217 do Regimento Interno deste Tribunal; 
 enviar cópia do Acórdão a ser prolatado, à Procuradoria da República no Estado do Maranhão, nos termos do à § 3º do art. 16 da Lei 8.443/1992, c/c o § 7º do art. 209 do Regimento Interno do TCU, para adoção das medidas cabíveis, informando-lhe que o inteiro teor da deliberação pode ser consultado no endereço http://www.tcu.gov.br/acordaos; e
 enviar cópia do Acórdão que vier a ser proferido à Secretaria Especial do Desenvolvimento Social e ao responsável, para ciência, informando que a presente deliberação, acompanhada do Relatório e do Voto que a fundamenta, está disponível para a consulta no endereço www.tcu.gov.br/acordaos, além de esclarecer que, caso requerido, o TCU poderá fornecer sem custos as correspondentes cópias, de forma impressa.".
2.	O Sr. Secretário da SecexTCE concordou com as análises e propostas contidas na instrução (peça 74) .
3.	O Representante do MP/TCU manifestou-se nos autos nos seguintes termos (peça 75) :
	"Trata-se de tomada de contas especial instaurada pelo Ministério do Desenvolvimento Social e Agrário (MDS) em desfavor do Sr. Luís Gonzaga Barros, prefeito de São Bento/MA (gestões 2005 a 2008 e 2009 a 2012) , em razão da não comprovação da boa e regular gestão de parte dos recursos repassados ao município pelo Fundo Nacional de Assistência Social (FNAS) no exercício de 2008. A verba foi transferida na modalidade fundo a fundo, a título de financiamento federal de ações continuadas de assistência social no âmbito do Sistema Único de Assistência Social, cujo objetivo era a execução de serviços de Proteção Social Básica e Proteção Social Especial.
Ingressos os autos nesta Corte, a unidade técnica promoveu diligências com o intuito de angariar as informações necessárias à plena caracterização das irregularidades apontadas pelo controle interno. Após examinar a documentação juntada ao processo pelo MDS, a Secex-TCE verificou a ocorrência das seguintes irregularidades:
	i) não comprovação do recebimento de material didático adquirido, no valor de R$ 47.200,00;
	ii) realização de despesas sem a comprovação de sua liquidação, no total de R$ 24.931,00; e
	iii) não apresentação da documentação necessária à comprovação da realização de despesas, no valor de R$ 2.712,50.
Em razão de tais constatações, a Secex-TCE promoveu a citação do Sr. Luís Gonzaga Barros para recolher o montante impugnado aos cofres do Tesouro Nacional ou apresentar alegações de defesa.
Devidamente notificado, o ex-prefeito carreou aos autos a documentação que compõe a peça 69, em que argumenta já ter ocorrido a prescrição da pretensão punitiva desta Corte e a pretensão de ressarcimento do dano causado ao erário. Além disso, apresentou documentos com o objetivo de comprovar a plena execução física do objeto e a regularidade da execução financeira das despesas.
Após examinar os elementos probatórios trazidos pelo responsável, a secretaria instrutora concluiu que o ex-gestor não logrou elidir os atos irregulares que lhe foram atribuídos, motivo pelo qual sugeriu rejeitar suas alegações de defesa, julgar suas contas irregulares e condená-lo ao ressarcimento de débito. A Secex-TCE deixou de propor a aplicação de multa fundamentada no art. 57 da Lei 8.443/92, uma vez que já se operou a prescrição da pretensão punitiva deste Tribunal.
Feito o resumo dos fatos, perfilho o encaminhamento alvitrado pela unidade técnica.
Muito embora o ex-prefeito tenha apresentado manifestação sustentando a regularidade da aplicação dos recursos ora analisados, não foram apresentados documentos hábeis a comprovar e atestar a efetiva prestação de serviços e entrega de bens que integravam o objeto da ação governamental. Desse modo, não merecem ser acolhidos os seus argumentos de defesa.
No que tange às alegações de prescrição de ressarcimento de débitos, a Secex-TCE observou que as ações de ressarcimento movidas pelo Estado contra os agentes causadores de dano ao erário são imprescritíveis.
Registro que acompanho a posição da unidade técnica, conforme dispõe a Súmula-TCU 282, por entender que deve ser mantido esse entendimento neste caso concreto, uma vez que há dúvidas sobre o alcance do julgamento do RE 636.886 pelo STF, relativo ao Tema 899 de repercussão geral.
Neste sentido, considero oportuno, por sua clareza, reproduzir o seguinte trecho do Voto condutor do Acórdão 2769/2020-TCU-Plenário, recentemente proferido pelo eminente Ministro Bruno Dantas, na Sessão de 14/10/2020:
11. Entendo que esse recente julgado do STF deve ensejar a revisão da jurisprudência deste Tribunal. [Grifos do original.]
12. No entanto, reconheço que, nos moldes em que foi fixada a tese da Suprema Corte, existem muitas dúvidas e lacunas a serem sanadas, que tornam extremamente difícil a sua imediata aplicação, de forma genérica e abrangente, aos processos que tramitam neste Tribunal. Dada a ausência de lei específica, não há prazo prescricional estabelecido - em lei ou mesmo pela Suprema Corte - para a atuação do TCU no que diz respeito à apuração de dano ao erário, bem como sobre como se daria o início da contagem e as interrupções desse prazo.
13. Ademais, embora o verbete já tenha sido publicado, a decisão ainda é passível de impugnação mediante Embargos de Declaração, possibilitando o esclarecimento dessas questões ou mesmo a modulação de efeitos, com impacto nos processos em curso.
14. Até que sobrevenham todos esses esclarecimentos e definições, embora desejável, não é possível a imediata aplicação, com a devida segurança, da tese fixada pelo STF no âmbito do TCU. Por outro lado, não se pode deixar de dar encaminhamento aos incontáveis processos que tangenciam essa discussão neste Tribunal.
15. Dessa forma, por questões de coerência e em nome da segurança jurídica e da estabilidade das decisões, tenho me curvado à compreensão dos meus pares pela manutenção, por ora, do entendimento que há anos vem sendo adotado pelo TCU e pelo próprio STF, no sentido de considerar imprescritíveis as ações de ressarcimento ao erário.
16. Não se trata, cabe registrar, de desrespeito ou ignorância ao entendimento firmado pela Suprema Corte, tampouco de se fixar qualquer jurisprudência sobre a sua abrangência neste momento. Apenas entendo que, considerando a indefinição e a possiblidade de modulação da decisão, não seria produtivo, e causaria enorme incerteza, se este Tribunal revisse sua atuação e logo depois a alterasse novamente.
Ante os elementos que compõem os autos, e por considerar adequada a análise efetuada pela unidade técnica, este representante do Ministério Público de Contas manifesta-se em conformidade com a proposta formulada pela Secex-TCE (peça 72, p. 15-17) .".
	
	É o relatório.

Sâmara Santos Noleto - OAB/MA 12.996.

Subprocurador-Geral Paulo Soares Bugarin.

TOMADA DE CONTAS ESPECIAL. AUSÊNCIA DE COMPROVAÇÃO DA REGULAR E INTEGRAL APLICAÇÃO DOS RECURSOS REPASSADOS. CITAÇÃO DO GESTOR MUNICIPAL. ALEGAÇÕES DE DEFESA NÃO LOGRARAM JUSTIFICAR TODAS AS IRREGULARIDADES E AFASTAR INTEGRALMENTE O DANO OBSERVADO. PRESCRIÇÃO DA PRETENSÃO PUNITIVA. CONTAS IRREGULARES. IMPUTAÇÃO DE DÉBITO.

TOMADA DE CONTAS ESPECIAL (TCE)

Secretaria de Controle Externo de Tomada de Contas Especial - SecexTCE.

Tratam os autos de Tomada de Contas Especial instaurada pelo Ministério do Desenvolvimento Social e Agrário, em desfavor do Sr. Luís Gonzaga Barros, ex-Prefeito de São Bento/MA, gestão 2005-2008, em razão da não comprovação da boa e regular gestão dos recursos repassados ao referido Município pelo Fundo Nacional de Assistência Social (FNAS) , no exercício de 2008, na modalidade fundo a fundo, a título de cofinanciamento federal de ações continuadas de assistência social, no âmbito do Sistema Único de Assistência Social (SUAS) , e que tinham por objeto a execução dos serviços de Proteção Social Básica - PSB e Proteção Social Especial - PSE (§ 1º da instrução, peça 72) .
Recebida a tomada de contas especial nesta Corte, a unidade técnica procedeu a diligências complementares (§§ 2º a 13 da instrução, peça 72) . Encaminhadas as respostas, e após analisados todos os elementos contidos nos autos, a SecexTCE efetuou a citação do responsável pelas seguintes irregularidades sobrepostas (§§ 14 e 15 da instrução) :
	a) não comprovação de execução de ações previstas, no montante original de R$ 89.810,57, em razão de indícios de simulação no processo licitatório e ausência de comprovação de recebimento dos materiais;
	b) divergência total ou parcial entre a movimentação financeira e os documentos de despesa apresentados, no montante de R$ 33.288,58; e
	c) apresentação de documentação inidônea a título de comprovação de despesa, no montante de R$ 5.122,01.
Acolho como razões de decidir as análises das alegações de defesa realizadas pela unidade técnica, incluídas em sua instrução. Uma vez que integralmente transcritas para o relatório que precede esta deliberação, abstenho-me de repeti-las, sem prejuízo dos comentários que faço a seguir. 
Relativamente à ausência de comprovação de execução de ações previstas, a unidade instrutiva aponta que a documentação apresentada confirma as irregularidades já observadas na fase interna da TCE, quais sejam: o favorecimento da empresa vendedora da licitação; empresa vencedora sediada em um condomínio residência; a simulação de apresentação de propostas de empresas diferentes, todas possuindo mesmos erros de grafia, falta de pontuação e supressão de mesmas letras; diferença linear de preços por item entre as propostas, R$ 0,15 entre a primeira colocada e a segunda, e R$ 0,10 entre a segunda e a terceira; e ausência de comprovação de recebimento dos materiais adquiridos (§ 39 da instrução) . Ademais, as ordens de pagamento, notas de empenho e termos de recebimento são insuficientes para comprovar a utilização dos recursos repassados nas alegadas aquisições (§§ 40, 41 e 43 da instrução) .
Quanto à divergência total ou parcial entre a alegada movimentação financeira e os documentos comprobatórios da despesa, a unidade técnica aponta que o responsável limitou-se a repetir as informações já apresentadas (§§ 44 a 50 da instrução) , pelo que permanece não comprovada a adequada liquidação das despesas, bem como a ausência de nexo de causalidade entre elas e os recursos repassados.
Com relação à apresentação de documentação inidônea a título de comprovação de despesa, o responsável alegou que após tanto tempo não se lembra mais da razão de ter incluído a despesa no relatório, e encaminhou demonstrativo de débito que, entretanto, não demonstra o recolhimento da referida quantia. 
Por essas razões, a SecexTCE propõe uniformemente o julgamento das presentes contas pela irregularidade, com imputação de débito nos montantes originais descritos (§§ 55 e 58 a 59 da instrução) , mas sem aplicação de sanção, em razão da ocorrência de prescrição da pretensão punitiva (§§ 21 a 35; e 56 a 57 da instrução) , propostas essas que foram acolhidas pelo representante do MP/TCU em seu parecer.
Ante o exposto, concordando com as propostas apresentadas pela unidade técnica, acolhidas pelo MP/TCU, manifesto-me por que o Tribunal adote o Acórdão que ora submeto à deliberação deste Colegiado.
TCU, Sala das Sessões Ministro Luciano Brandão Alves de Souza, em 30 de março de 2021.
 
AUGUSTO SHERMAN CAVALCANTI
Relator